最高法院民事判決　　　　　　　　　　　　　　　八十七年度台上字第二七二○號
　　上　訴　人　蕭　旺
　　　　　　　　陳良德
　　上　訴　人　郭清喜
　　右　一　人
　　訴訟代理人　林秋滿
　　上　訴　人　吳易達原名吳.
右當事人間請求損害賠償事件，兩造對於中華民國八十六年七月一日台灣高等法院第
二審判決（八十五年度上字第四六三號），各自提起上訴（蕭旺、陳良德為一部上訴
），本院判決如左：
    主  文
原判決關於命上訴人郭清喜、吳易達連帶給付暨駁回上訴人蕭旺、陳良德請求再連帶
給付新臺幣伍拾陸萬仟元本息之上訴及各該訴訟費用部分廢棄，發回台灣高等法院
。
    理  由
本件上訴人吳石松已更名為吳易達，有戶籍謄本可稽，合先敘明。
次查上訴人蕭旺、陳良德（下稱蕭旺等）主張：伊及伊父蕭古向財政部國有財產局（
下稱國有財產局）台灣北區辦事處，承租坐落台北縣泰山鄉○○段麻竹坑小段八四之
一四號國有林地（下稱系爭土地）種植林木，對造上訴人郭清喜、吳易達（下稱郭清
喜等）於民國八十一年九月至同年十二月、八十二年三月四日及八十三年七月八日，
連續四次濫墾開挖系爭土地如原判決附圖(一)所示Ａ、Ｂ、Ｃ部分（下稱Ａ、Ｂ、Ｃ部
分土地）及如原判決附圖(二)所示Ａ部分，竊取林木並連根拔起，伊自得請求郭清喜等
連帶賠償回復上開土地之費用及樹木之價值共計新台幣（下同）三百八十一萬九千八
百九十一元，並加給自起訴狀繕本送達翌日起算之法定遲延利息之判決（蕭旺等於第
一審訴請郭清喜等連帶給付四百二十一萬元本息，嗣於原審減縮請求連帶給付三百八
十一萬九千八百九十一元本息，原審將第一審所為蕭旺等敗訴之判決部分廢棄，改判
命郭清喜等連帶給付一百十七萬五千零十二元本息，而維持第一審所為蕭旺等其餘敗
訴部分判決，駁回其此部分之上訴，其中駁回蕭旺等請求郭清喜等再連帶給付超過五
十六萬三千元本息之上訴部分，未據蕭旺等提起上訴，已告確定）。
上訴人郭清喜等則以：伊於八十一年十一月至八十二年一月間開挖、整地，因遭主管
機關制止，即未續為之，除刑事判決認定開挖之部分外，非伊所為，又於開挖、整地
時係一片竹子及荒草，並無相思樹。而系爭土地為國有財產局所有，蕭旺等主張侵害
時間在蕭古承租時，其不得請求，且蕭旺等提供相思樹之胸高、樹高，難為計算之標
準，樹根部分並無經濟價值，況蕭旺等依租賃契約只能獲取百分之八十之利益等語，
資為抗辯。
原審將第一審所為蕭旺等敗訴之判決部分廢棄，改判命郭清喜等連帶給付一百十七萬
五千零十二元本息，而維持第一審所為駁回蕭旺等請求郭清喜等再連帶給付五十六萬
三千元本息部分之判決，駁回其上訴，係以：系爭土地所有人為中華民國，管理機關
為國有財產局，該局於八十三年八月十九日將該土地分配與蕭旺等耕作使用。郭清喜
等於八十一年十二月前開挖Ａ、Ｂ、Ｃ部分土地，毀損原已種植之相思樹，改種植蕃
石榴樹。而系爭土地於八十一年間係由蕭古向國有財產局承租，查蕭古與國有財產局
所訂租賃契約第十九條特約事項第二款約定：「租用林地上被他人違規濫挖部分，承
租人應於取得租賃契約後即訴請損害賠償，並將訴狀繕本交出租機關存參，如不進行
訴訟或訴訟進行中因和解或判決勝訴後不立即恢復造林者，聽由出租機關停止租約，
收回土地。」是本件訴權約定由蕭古行使，而蕭古取得對郭清喜等之損害賠償請求權
後，已於本件起訴前之八十三年三月二十八日死亡，蕭旺等係蕭古之繼承人，自得向
郭清喜等請求損害賠償。又系爭土地於八十一年九月以前，除少部分為一般石壁，及
地上生長雜木不能造林外，其餘已完成相思樹約二十年生之造林，林木生長及管理尚
佳，有國有財產局八十四年八月四日函可稽。蕭旺等於八十五年四月三十日提出書狀
，請求郭清喜等回復原狀，限期於一個月內為之，郭清喜等仍未回復原狀，蕭旺等自
得請求金錢賠償。查蕭旺等種植之相思樹，因郭清喜等濫挖毀損已不存在，損害賠償
數額難以精確估算，是參考行政機關辦理土地徵收地上物補償標準予以估算。經向台
北縣政府查詢結果，相思樹已達伐木期，如胸徑八一公分，樹高六○○公分，立木材
積為一‧四立方公尺，徵收補償費為四千二百三十四元。蕭旺等與國有財產局約定，
相思樹每公頃栽種二、五○○株，郭清喜等開挖濫墾Ａ、Ｂ、Ｃ部分土地面積共計○
‧○四二五公頃，按上開約定比例換算，應有一○六‧二五株，依每株四千二百三十
四元計算，共計四十四萬九千八百六十三元。至蕭旺等另列舉根部損失，包括工資、
除草、施肥、農藥費等共計五十六萬三千元部分，因上開徵收補償標準，以每株計算
，當然已包含根部在內，蕭旺等重覆請求，不應准許。上開被侵害土地重新整地及新
築擋土牆等，合計需費用七十二萬五千一百四十九元。從而蕭旺等請求郭清喜等連帶
賠償一百十七萬五千零十二元，及自起訴狀繕本送達翌日即八十四年二月十四日起至
清償日止，按年息百分之五計算之利息，應予准許等詞，為其判斷之基礎。
查卷附蕭古與國有財產局台灣北區辦事處訂立之國有林地租賃契約（見第一審卷二○
一頁證物袋所附原證一），共有十一條約定，並無前揭第十九條特約事項第二款之約
定，原審竟謂，依蕭古與國有財產局所訂租賃契約第十九條特約事項第二款約定，本
件訴權由蕭古行使云云，即有認定事實核與卷內資料不符之違法。次查陳添福於第一
審勘驗現場時陳稱：「甲部分無相思樹，但挖到土地」云云（見第一審卷六○頁背面
），且比對卷附台灣板橋地方法院八十二年度訴字第一七四二號、台灣高等法院八十
二年度上訴字第六九一二號刑事判決附圖所示，該甲部分土地似已包含Ａ部分土地在
內（見第一審卷一八頁、一九頁、二四頁、二五頁，並參見六一頁正面）。又蕭古等
以其承租系爭土地，遭郭清喜等盜挖毀損竹木數百坪，函請台北縣泰山調解委員會調
解所檢附之求償清單記載，竹筍損失，麻竹十欉、綠竹二欉，此部分求償九十八萬八
千元（見第一審卷二九頁、三一頁至三三頁、二○一頁證物袋所附上開函）。蕭旺等
於第一審亦陳稱，郭清喜等將伊種植在系爭土地上之竹木毀損云云（見第一審卷四頁
背面、四二頁背面）。此與判斷Ａ、Ｂ、Ｃ部分土地是否原均種植相思樹攸關，原審
恝置不論，亦有判決不備理由之違法。復查蕭旺等於八十五年四月三十日擬具之上訴
理由（一）狀，係於同年五月二日送達吳石松之訴訟代理人梁裕勝律師，郭清喜並未
委任該律師為訴訟代理人（見原審卷三五頁背面、四二頁），且遍查原審卷宗，並無
將上開上訴理由（一）狀送達郭清喜之資料。則蕭旺等何日定期催告郭清喜回復原狀
，郭清喜等何日負遲延賠償金錢之義務，原審悉未調查審認，遽命郭清喜賠償金錢，
並命郭清喜等給付自八十四年二月十四日起算之法定遲延利息，亦有未合。末查依台
北縣政府八十六年二月十日、同年三月十八日函記載，辦理土地徵收時，相思樹之補
償費係以立木材積計算（見原審卷一三八頁、一五六頁）。且吳易達亦陳稱，台北縣
樹木徵收補償費並不含樹根部分云云（見原審卷一七三頁背面）。則原審未詳查究明
上開台北縣政府函載之相思樹補償費是否包括樹根部分之損害，遽認蕭旺等重覆請求
此部分損害，亦嫌率斷。兩造上訴論旨，各自指摘原判決上開對其不利部分為不當，
聲明廢棄，非無理由。
據上論結，本件兩造上訴均有理由。依民事訴訟法第四百七十七條第一項、第四百七
十八條第一項，判決如主文。
中      華      民      國    八十七    年     十一     月     二十     日
                              最高法院民事第二庭
                                  審判長法官  曾  桂  香
                                        法官  劉  延  村
                                        法官  徐  璧  湖
                                        法官  劉  福  聲
                                        法官  黃  秀  得
      右正本證明與原本無異
                                              書  記  官
中      華      民      國    八十七    年     十二     月      三      日
